臺灣屏東地方法院民事判決　99年度家訴字第23號
原　　　告　翁嘉宏
兼
訴訟代理人　徐淑玉
被　　　告　翁毓培
　　　　　　翁毓敏
共　　　同
訴訟代理人　孔福平律師
上列當事人間請求分割遺產事件，本院於民國100年2月8 日言詞
辯論終結，判決如下：
    主      文
兩造之被繼承人翁良哲所遺如附表所示之存款及其利息，准予分
割。分割方法為兩造各自取得四分之一（兩造並得單獨領取各該
金額）。
兩造繼承被繼承人翁良哲所遺如附件所示地上物之事實上處分權
，准予分割。分割方法為兩造各自取得四分之一之權利。
原告其餘之訴駁回。
訴訟費用由被告各負擔六分之一，原告各負擔三分之一。
    事實及理由
一、原告主張被告之共同訴訟代理人應非被告所委任等語（見第
    84頁）。經查，被告本人於民國100年1月4 日本院言詞辯論
    時，均陳稱委任狀（見第67頁）上之簽名為渠等所親簽等語
    （見第170頁），而委任狀上被告2人之簽名字跡雖相似，惟
    與渠等當庭所簽名之字跡（見第175、176頁），核對後之結
    果仍相符，故堪認被告之共同訴訟代理人確係渠等所親自委
    任，是該訴訟代理人應具有合法之代理權，從而原告此部分
    之主張委無可採，先予說明。
二、原告主張：
  (一)翁良哲為原告徐淑玉之配偶，育有子女3人，於93年5月27日
    因病死亡，留有如附表及附件所示之遺產未能辦理繼承。另
    翁良哲生前有1 筆中華商業銀行（下稱中華商銀）（現為匯
    豐〈臺灣〉商業銀行《下稱匯豐銀行》所合併）新臺幣（下
    同）1,208,000 元之存款，遭被告與訴外人即被告之祖母翁
    楊玉書共同盜領，並存入翁楊玉書帳戶，構成侵權行為，被
    告於本件分割時自應扣還該金額。
  (二)如附件所示之合泰畜牧場原係翁良哲所有，豈料待原告處理
    完其後事後，剩餘豬隻竟不翼而飛，被告有知而不言與侵占
    之嫌。
  (三)對被告抗辯所為之陳述：
  1.被繼承人之喪葬費均由原告支付，在合乎禮俗下以佛教儀式
    完成，並有葬儀社開立收據為憑，被告所提辦理法會30萬元
    並非喪葬費範圍，且有訴外人翁玲玲親筆書寫之切結書可憑
    。當時翁家長輩擅自請人欲做法事，惟因價格太高遭原告拒
    絕，並報請當時派出所員警到場協調。
  2.被告請求原告支付渠等離家後之生活費部分，因渠等自父終
    後至今未曾返家探視傷心欲絕之母親即原告徐淑玉，亦未曾
    返家祭拜生父靈位，原告依法辦理房產共同繼承並租予中華
    商銀，且分配被告各1/4 租金供其生活費之用（不動產及租
    金債權均已分割完畢），如今被告均已成年而有謀生能力，
    故不得請求原告徐淑玉支付生活費。
  (四)綜上，兩造就系爭遺產迄今仍無法達成分割協議，爰依法訴
    請分割遺產等語。
三、被告則均以：兩造為翁良哲之繼承人，應繼分各1/4 。原告
    主張中華商銀1,208,000 元部分，非轉帳於被告帳號，而係
    轉帳於翁楊玉書帳戶，該款既於翁良哲去世前經翁楊玉書領
    出，故遺產並無該款項，不應列入請求。又被告就翁良哲曾
    支出喪葬費30萬元，應由全體繼承人平均負擔。且被告翁毓
    培得向原告徐淑玉請求93年9月至94年6月間之生活、教育費
    ，合計共193,176元；被告翁毓敏得向原告徐淑玉請求93年8
    月至94年6月間之生活、教育費，合計共187,707元等語置辯
    ，並聲明：原告之訴駁回。
四、得心證之理由：
  (一)按遺產繼承人，除配偶外，依下列順序定之：1.直系血親卑
    親屬。2.父母。3.兄弟姊妹。4.祖父母；同一順序之繼承人
    有數人時，按人數平均繼承；配偶，有相互繼承遺產之權，
    與第1138條所定第一順序之繼承人同為繼承時，其應繼分與
    他繼承人平均，民法第1138條、第1141條本文及第1144條第
    1款分別定有明文。查被繼承人翁良哲於93年5月27日死亡，
    繼承人有其配偶即原告徐淑玉、其子即原告翁嘉宏、其女即
    被告2 人，及翁良哲留有如附表與附件所示之遺產尚未分割
    等情，有死亡證明書影本1份及戶籍謄本3份附卷可稽（見第
    11、55、56、93頁），且為兩造所不爭，堪信為真正。是依
    上開規定，兩造繼承系爭遺產之應繼分比例為兩造各1/4。
  (二)次查，被繼承人遺有如附表所示之存款，有彰化商業銀行屏
    東分行（下稱彰化銀行）、臺灣銀行屏東分行（下稱臺灣銀
    行）、中華郵政股份有限公司屏東郵局（下稱郵局）、匯豐
    銀行及合作金庫商業銀行屏中分行（下稱合作金庫）函各1
    份足憑（見第77、79、81、127、184頁），應由兩造各取得
    1/4 ，且為實務上之方便計，併註明兩造得單獨向金融機構
    領取各該金額及利息，爰諭知如主文第1項所示。
  (三)至原告主張翁良哲生前有1筆中華商銀（現匯豐銀行）1,208
    ,000元之存款，遭被告與訴外人即被告之祖母翁楊玉書共同
    盜領，並存入翁楊玉書帳戶，構成侵權行為，被告於本件分
    割時自應扣還該金額，及如附件所示之合泰畜牧場原係翁良
    哲所有，豈料待原告處理完其後事後，剩餘豬隻竟不翼而飛
    ，被告有知而不言與侵占之嫌等語。按當事人主張有利於己
    之事實，就其事實有舉證之責任，民事訴訟法第277 條前段
    定有明文。又事實有常態與變態之分，其主張常態事實者無
    庸負舉證責任，反之，主張變態事實者，則須就其所主張之
    事實負舉證責任。倘主張印章係被盜用時，因印章由本人或
    有權使用之人蓋用為常態，由無權使用之人蓋用為變態，則
    該被盜用之事實，按諸舉證責任分配原則，即應轉由主張該
    變態事實之當事人負舉證責任，最高法院90年臺上字第2308
    號、70年臺上字第4339號、69年臺上字第1300號判決均明揭
    此旨。查上開存款係被繼承人翁良哲死亡前即死亡當日白天
    所提領，有死亡證明書、取款憑條影本各1份及傳票影本2份
    可稽（見第11頁、第31至33頁），且即使翁良哲於款項提領
    之時，已陷入昏迷致無法親自臨櫃辦理手續（見第124 頁之
    診斷證明書所載），然仍無法排除於先前意識尚清楚時有授
    權他人提領之舉，故不得由翁良哲於提款當時已昏迷一節，
    遽行推論其印鑑必係遭他人所盜用。而原告主張之上開事實
    ，既為被告所否認（見第171 頁），依前揭說明，自應由原
    告就翁良哲之印鑑係遭被告與訴外人翁楊玉書盜用之變態事
    實，及被告侵占豬隻之積極事實，負舉證之責；然原告迄至
    本件訴訟言詞辯論終結前，均未就上情舉證以實其說，故其
    此部分之主張尚難採信。從而，原告主張此侵權行為債權為
    遺產之一部，應列入分割並自被告其餘所分得之遺產中扣還
    等語，洵屬無據，應予駁回。
  (四)被告固抗辯渠等曾支出喪葬費30萬元，應由兩造平均負擔，
    及被告翁毓培得向原告徐淑玉請求93年9月至94年6月間之生
    活、教育費合計193,176 元；被告翁毓敏得向原告徐淑玉請
    求93年8月至94年6月間之生活、教育費共187,707 元等語。
    然查：
  1.原告主張有支出被繼承人翁良哲之喪葬費乙節（未主張應由
    遺產中支付），業據提出明細表、感謝狀及名片影本等文件
    為證（見第112至115頁），復為被告所不爭執，且上述喪葬
    費之開銷，合計最多約30餘萬元（18萬元＋9,880元＋121,0
    00元），依我國社會一般習俗研判，該金額並無過高之情形
    ，故應足採信。反觀被告雖提出收據1 份（見第65頁），欲
    證明渠等另有支出30萬元之法會費用一事，惟此為原告所否
    認（見第143 頁），且依訴外人翁玲玲出具之證明書所載：
    前開法會費用全為翁玲玲所支出等語（見第123 頁），已難
    認被告確有支出該筆費用；況該法會之費用高達30萬元，實
    不合常情，益令人無法採信被告此部分之主張。故被告抗辯
    曾支出喪葬費30萬元，應由兩造平均負擔等語，為無理由。
  2.次查，被告2人於93年8月時，均已年滿22歲，有渠等之年籍
    資料可佐（見第56頁），不僅已成年，更已逾大學之正常畢
    業年齡，自無由原告徐淑玉負擔渠等扶養費用之理。故被告
    翁毓培向原告徐淑玉請求93年9月至94年6月間之生活、教育
    費，合計193,176元；被告翁毓敏向原告徐淑玉請求93年8月
    至94年6月間之生活、教育費，共187,707元，而欲自原告徐
    淑玉所分得之遺產金額中扣除，為無理由。
  (五)如附件所示之地上物，依使用執照上之記載，起造人為被繼
    承人翁良哲（見第99頁），且翁良哲同時亦為該豬舍即合泰
    畜牧場之負責人，則有畜牧場登記證書影本1 份可考（見第
    98頁），自足推定翁良哲為該地上物之起造人，而原始取得
    所有權；此外，並有財政部臺灣省南區國稅局遺產稅免稅證
    明書影本1 份足參（見第12頁）。而被告並未能提出反證（
    如該地上物係由其他人出資興建之雇工、支付工程款及資金
    來源等證明），用以推翻本院之前揭認定，依證據優勢原則
    ，當仍認定翁良哲為如附件所示地上物之所有權人，故該地
    上物即為遺產之一，而應於本件一併分割。茲有疑問者，乃
    該地上物並未辦理建物保存登記，能否成為裁判分割之標的
    ？按分割遺產，核其性質，固屬處分行為之一種，而民法第
    759 條復規定：「因繼承、強制執行、公用徵收或法院之判
    決，於登記前已取得不動產物權者，非經登記，不得處分其
    物權」。惟所謂於登記前已取得「不動產物權」者，參諸民
    法第757 條「物權，除本法或其他法律有規定外，不得創設
    」之規定（物權法定主義），當係指我國民法所明文承認之
    不動產所有權、不動產地上權、不動產永佃權、不動產地役
    權、不動產抵押權者而言，而不及於其他法無明文之權利。
    是系爭地上物既尚未辦理建物第一次所有權登記，參諸最高
    法院41年臺上字第1039號判例意旨，其所有權人恆為原始起
    造（建築）之人；是其雖得為繼承之標的，然繼承人因繼承
    所取得者，並非該不動產之「所有權」本身，而僅為該棟建
    物之「事實上之處分權」而已（最高法院67年第2 次民事庭
    總會決議(一)、69年臺上字第1204號判決意旨參照）。既曰「
    事實上處分權」，則其要非前揭列舉之不動產物權，事甚灼
    明；換言之，「事實上處分權」之本質，雖屬所有權權能之
    集合，而得成為讓與之標的（同前揭決議及判決意旨），並
    具有財產權之性質，然其尚不能與「不動產物權」等同視之
    ；既非「不動產物權」，則其自無民法第759 條「非經登記
    ，不得處分其『物權』」規定之適用。次按民法第831 條業
    已明定：「本節（即民法物權編第4 節共有）規定，於所有
    權以外之財產權，由數人共有或公同共有者準用之。」由此
    顯見，「所有權」以外之其他財產權，包括所謂之「事實上
    處分權」，倘係由數人分別共有或公同共有者，當亦得成為
    法院裁判分割之客體，是系爭地上物雖未辦理建物第一次所
    有權登記，而無從辦理繼承登記，然兩造所繼承者，既非該
    地上物所表彰之「所有權」，而僅係得以處分該地上物之權
    能即「事實上處分權」，則此項權利之分割，自與民法第75
    9 條規定之適用無涉，而不生未經登記即不能分割之問題。
  (六)復按在公同共有遺產分割自由之原則下，民法第1164條規定
    ：繼承人得隨時請求分割遺產，該條所稱之「得隨時請求分
    割」，依民法第829條及第830條第1 項規定觀之，自應解為
    包含請求終止公同共有關係在內，俾繼承人之公同共有關係
    歸於消滅而成為分別共有，始不致與同法第829 條所定之旨
    趣相左，庶不失繼承人得隨時請求分割遺產之立法本旨，換
    言之，終止遺產之公同共有關係，既應以分割方式為之，將
    遺產之公同共有關係終止改為分別共有關係，性質上自亦屬
    分割遺產方法之一（最高法院82年臺上字第748 號、85年臺
    上字第1873號、93年臺上字第2609號判決意旨均足供參）。
    查系爭地上物即豬舍，據原告徐淑玉稱目前未養豬，被告則
    稱目前荒廢中等語（分別見第172、204頁），故堪認該地上
    物之現況係無人經營中，因此尚無法依現況使用之情形，將
    全部之豬舍單獨分予正在經營之其中一造或一人，並命該分
    得者以現金補償其他繼承人，亦無飼養中之豬隻可供分割。
    而揆諸前開說明，按應繼分之比例採取分別共有之方式分割
    ，亦屬遺產分割方法之一種，且兩造顯無法協議分割，爰裁
    判分割如主文第2 項所示。又被告雖聲請傳喚證人翁良信，
    欲證明如附件所示之使用執照取得之相關事項，然本院依前
    開證據已足認定事實，且翁良信為翁良哲之兄，有戶籍謄本
    2 份足憑（見第93、95頁），而翁良信之直系一親等血親即
    其母親翁楊玉書，係請被告翁毓培幫忙提領上開1,208,000
    元之人，則為被告翁毓培所自承（見第170、171頁），顯見
    渠等與被告之感情聯繫較原告佳，是縱予傳訊翁良信作證，
    其證詞亦有偏袒被告之虞而難以採信，因認無傳喚之必要，
    併此指明。
五、又分割遺產之訴，係必要共同訴訟，兩造間本可互換地位，
    且均蒙其利，是依民事訴訟法第80條之1 規定，本院認本件
    訴訟費用除原告敗訴部分外，應由原告負擔其一部，較為公
    允。
六、本件事證已臻明確，兩造其餘攻擊、防禦方法及舉證，經審
    酌後認對於判決之結果無影響，故不一一論駁，末此說明。
七、訴訟費用負擔之依據：民事訴訟法第79條、第80條之1 、第
    85條第1項但書。
中    華    民    國   100    年    2     月    22    日
                        家事庭  法  官  張以岳
以上正本係照原本作成。
如不服本判決，應於送達後20日內，向本院提出上訴狀並表明上
訴理由，如於本判決宣示後送達前提起上訴者，應於判決送達後
10日內補提上訴理由書（須附繕本）。
中    華    民    國   100    年    2     月    22    日
                                書記官  胡世瑩
附表：
┌──┬───────┬───────────┬───┐
│編號│ 金融機構名稱 │  帳戶餘額（新臺幣）  │ 備考 │
├──┼───────┼───────────┼───┤
│ 1  │  彰化銀行    │  7,272元             │      │
├──┼───────┼───────────┼───┤
│ 2  │  臺灣銀行    │  134,678元           │      │
├──┼───────┼───────────┼───┤
│ 3  │  郵    局    │  664,714元           │      │
├──┼───────┼───────────┼───┤
│ 4  │  匯豐銀行    │  4,189元             │      │
├──┼───────┼───────────┼───┤
│ 5  │  合作金庫    │  467元               │      │
└──┴───────┴───────────┴───┘